ACORDAO-COMPLETO-2376631

ACÓRDÃO 2522/2019 ATA 40/2019 - PLENÁRIO

VISTOS, relatados e discutidos estes Embargos de Declaração contra o Acórdão 1809/2019-TCU-Plenário, proferido na Solicitação de prorrogação, até 31/12/2020, do prazo para encaminhamento ao TCU das Tomadas de Contas Especiais atualmente a cargo do Ministério da Cidadania cuja contagem tenha se iniciado antes de 12/12/2016.  
ACORDAM os Ministros do Tribunal de Contas da União, reunidos em sessão do Plenário, ante as razões expostas pelo Relator, em:
9.1.	conhecer dos presentes Embargos de Declaração para, no mérito, dar-lhes provimento;
9.2. dar ao subitem 9.2 do Acórdão 1809/2019-TCU-Plenário a seguinte redação:
"9.2 fixar o prazo de 60 (sessenta) dias para que o Ministério da Cidadania elabore e encaminhe a esta Corte plano de ação para a efetiva análise de todos os processos de contas anteriores a 12/12/2016 não encaminhados a esta Corte - incluindo as prestações de contas pendentes de análise ou de apreciação conclusiva, bem como as tomadas de contas especiais decorrentes da reprovação de prestações de contas ou da omissão no dever de prestá-las -, do qual constem necessariamente as seguintes informações, dentre outras que entender pertinentes:"
9.3.	esclarecer que o prazo de 60 (sessenta) dias para cumprimento do subitem 9.2 do Acórdão 1809/2019-TCU-Plenário deve ser contado a partir da notificação deste Acordão proferido em embargos de declaração;
9.4. acrescentar ao Acórdão 1809/2019-TCU-Plenário o seguinte dispositivo:
"9.4. dar ciência desta deliberação à Casa Civil da Presidência da República e ao Ministério da Economia, com vistas à alocação de pessoal suficiente ao cumprimento do plano de trabalho a ser apresentado pelo Ministério da Cidadania, nos termos do subitem 9.2;"
9.5. dar ciência desta deliberação ao Embargante.

Embargos de declaração opostos contra acórdão proferido em processo de solicitação de prorrogação de prazo para encaminhamento ao TCU de tomadas de contas especiais.

Ministério da Cidadania.

3. Órgão: Ministério da Cidadania.

13.1. Ministros presentes: José Mucio Monteiro (Presidente), Benjamin Zymler e Ana Arraes.
13.2. Ministros-Substitutos convocados: Augusto Sherman Cavalcanti, Marcos Bemquerer Costa (Relator), André Luís de Carvalho e Weder de Oliveira.

ACORDAO-COMPLETO-2485790

Acórdão 1690/2021 - Plenário

MARCOS BEMQUERER

Ministro-Substituto Marcos Bemquerer Costa.

Trata-se de Embargos de Declaração (peça 10) interpostos contra o Acórdão 1809/2019-TCU-Plenário (peça 5) , por meio do qual este Colegiado conheceu da Solicitação, formulada pelo Ministro de Estado da Cidadania, de prorrogação, até 31/12/2020, do prazo para encaminhamento, ao TCU, das Tomadas de Contas Especiais a cargo daquele órgão cuja contagem tenha se iniciado antes de 12/12/2016, nos termos seguintes:
"9.1. conhecer da presente Solicitação, nos termos do art. 11, § 2º, da Instrução Normativa TCU 71/2012 e sobrestar o seu exame;
9.2. fixar o prazo de 60 (sessenta) dias  para que o Ministério da Cidadania elabore e encaminhe a esta Corte plano de ação para a efetiva análise das tomadas de contas especiais em estoque, do qual conste necessariamente as seguintes informações, dentre outras que entender pertinentes:
9.2.1. os critérios de priorização do exame dos processos, contemplando especialmente a materialidade do dano, o prazo prescricional para aplicação de sanção pecuniária (segundo entendimento fixado no Acórdão 1441/2016-TCU-Plenário) e a quantidade de TCEs em nome do mesmo Responsável, 
9.2.2. o tempo de trabalho consumido na instrução de cada processo na fase interna,
9.2.3. os meios disponíveis para dotar o setor competente da força de trabalho necessária,  
9.2.4. a expectativa de remessa de lotes de processos ao TCU ao longo do tempo, até que se atinja o marco final do prazo solicitado, e
9.2.5. a identificação do gestor dos trabalhos;
9.3. fixar o prazo de 30 (trinta) dias para que a Secretaria de Controle Externo de Tomada de Contas Especial analise as informações a serem enviadas pelo Solicitante."
2. 	Nesta oportunidade, o Ministério da Cidadania opõe Embargos de Declaração à deliberação acima transcrita, alegando a presença dos seguintes vícios:
	a) contradição entre o subitem 9.2 do Acórdão 1809/2019-TCU-Plenário, que fixou o prazo de 60 (sessenta dias) para que o Ministério elaborasse e encaminhasse a esta Corte plano de ação para a efetiva análises das tomadas de contas especiais em estoque, e o item 8 do Voto, que discorreu sobre a conveniência de sobrestar este processo para que o solicitante encaminhasse a esta Corte plano de ação para efetiva análise das prestações de contas em estoque;
	b) omissão do Acórdão no tocante a dar ciência à Casa Civil da Presidência da República sobre a necessidade de alocação, ao Ministério da Cidadania, de pessoal suficiente para fazer frente ao cumprimento do aludido plano de ação, conforme suscitado no Voto, bem como extensão dessa providência ao Ministério da Economia.
	É o Relatório.

não há.

Não atuou.

MINISTÉRIO DA CIDADANIA. EMBARGOS DE DECLARAÇÃO EM SOLICITAÇÃO DE PRORROGAÇÃO DE PRAZO PARA ENCAMINHAMENTO, AO TCU, DE PROCESSOS DE TOMADAS DE CONTAS ESPECIAIS. ALEGAÇÃO DA OCORRÊNCIA DE CONTRADIÇÃO E OMISSÃO EM DELIBERAÇÃO QUE, CONHECENDO O PLEITO, SOBRESTOU O SEU EXAME E DETERMINOU A APRESENTAÇÃO DE PLANO DE AÇÃO PARA EFETIVA ANÁLISE DOS PROCESSOS A CARGO DO SOLICITANTE. CONHECIMENTO. PROVIMENTO DOS EMBARGOS PARA SANAR VÍCIOS EXISTENTES. Com fundamento no disposto no art. 34, caput, da Lei 8.443/1992, dá-se provimento aos embargos de declaração para sanar os vícios apontados.

SOLICITAÇÃO (SOLI)

não atuou.

Examinam-se os Embargos de Declaração opostos pelo Ministério da Cidadania contra o Acórdão 1.809/2019, por meio do qual o Plenário, examinando solicitação de prorrogação, até 31/12/2020, do prazo para encaminhar ao TCU as Tomadas de Contas Especiais a cargo daquele órgão cuja contagem tenha se iniciado antes de 12/12/2016, dela conheceu e suspendeu o seu exame, determinando que o Solicitante submetesse a esta Corte plano de ação para a efetiva análise dos processos em questão.
2.	Conforme consta no Voto que orientou a decisão acima transcrita (peça 5) , a solicitação foi motivada pela existência, naquele órgão, de um estoque de mais de 25.000 processos, formado em decorrência da absorção das competências anteriormente atribuídas aos Ministérios do Desenvolvimento Social, da Cultura e do Esporte.
3.	Diante da informação de que a Coordenação de Prestação de Contas daquela pasta dispunha de apenas 2 servidores - segundo afirmado no TC Processo 021.222/2019-3, contemporâneo a esta solicitação - ponderei que tal força de trabalho seria insuficiente para que o Ministério da Cidadania realizasse as análises a cargo do concedente até mesmo com a prorrogação pleiteada, razão pela qual determinou-se que o solicitante apresente plano de ação para efetiva análise do material em estoque. 
4.	No mérito, resumidamente, o Embargante arguiu a presença dos seguintes vícios no Acórdão 1809/2019-TCU-Plenário:
	a) contradição entre o subitem 9.2 da parte dispositiva, que fixou prazo de 60 (sessenta dias) para que o Ministério elaborasse e encaminhasse a esta Corte plano de ação para a efetiva análises das tomadas de contas especiais em estoque, e o item 8 do Voto, que aludiu à conveniência de se sobrestar este feito para que o solicitante encaminhasse a esta Corte plano de ação para efetiva análise das prestações de contas em estoque;
	b) omissão do Acórdão no tocante a dar ciência à Casa Civil da Presidência da República, com vistas à alocação de pessoal suficiente para dar cumprimento ao plano de ação a ser apresentado, conforme suscitado no item 9 do Voto, com extensão dessa providência ao Ministério da Economia.
5.	Assiste razão ao embargante no que diz respeito à insuficiência de informações para a compreensão da determinação contida no subitem 9.2 do Acórdão 1809/2019-TCU-Plenário, segundo o qual o plano de ação a ser elaborado pelo Ministério da Cidadania deveria abordar as tomadas de contas especiais em estoque. 
6.	Tal redação foi elaborada em consonância com os limites objetivos da solicitação em apreço, que fez referência à extensão do prazo fixado no art. 19-A da Instrução Normativa 71/2012, com redação dada pela IN/TCU 76/2016, que assim dispõe:
	"Art. 19-A. Os órgãos e entidades competentes têm até o dia 1º de dezembro de 2018 para encaminhar ao Tribunal de Contas da União as respectivas tomadas de contas especiais, nos casos exigidos pela legislação, cujas datas de início de contagem, na forma dos artigos 4º, § 1º, 11 e 13, são anteriores a 12 de dezembro de 2016, data da publicação da IN-TCU nº 76/2016, aplicando-se o disposto no art. 12 às hipóteses de descumprimento do citado prazo, inclusive no tocante às sanções a serem impostas aos responsáveis." (AC) (Instrução Normativa nº 76, de 23/11/2016, DOU de 12/12/2016)  
7.	Considerando a literalidade desse dispositivo, o subitem 9.2 do Acórdão 1809/2019-TCU-Plenário referiu-se a "tomadas de contas especiais" em estoque. Ocorre que o prazo a que alude o art. 19-A da IN TCU 71/2012 aplica-se não apenas às tomadas de contas especiais regularmente constituídas antes de 12/12/2016, mas também às prestações de contas anteriores a essa data que deixaram de ser examinadas pelo concedente ou pelo seu sucessor no momento devido ou que, tendo tido sua análise iniciada, não chegaram a um parecer conclusivo. Tanto que a petição inicial da solicitação alude à existência de 25.000 processos em estoque, sem distinguir entre prestação de contas e tomadas de contas especiais. Daí a referência, no item 8 do Voto, à necessidade de que o plano de ação abranja a efetiva análise de prestações de contas. 
8.	Nesse contexto, cabe esclarecer que o plano de ação a que alude o subitem 9.2 deverá compreender todos os processos constituídos antes de 12/12/2016 que ainda não tenham sido enviados ao TCU, o que abrange as prestações de contas cujo exame não tenha sido iniciado, aquelas pendentes de apreciação conclusiva pelo concedente, bem como as tomadas de contas especiais instauradas, sejam elas decorrentes da conversão da prestação de contas ou da omissão no dever de prestá-las.
9. 	Portanto, proponho que o subitem 9.2 do Acórdão 1809/2019-TCU-Plenário passe a ter a seguinte redação:
"9.2 fixar o prazo de 60 (sessenta) dias para que o Ministério da Cidadania elabore e encaminhe a esta Corte plano de ação para a efetiva análise de todos os processos de contas anteriores a 12/12/2016 que ainda não tenham sido encaminhados a esta Corte - incluindo as prestações de contas pendentes de análise ou de apreciação conclusiva, bem como as tomadas de contas especiais decorrentes da reprovação de prestações de contas ou da omissão no dever de prestá-las -, do qual constem necessariamente as seguintes informações, dentre outras que entender pertinentes:"
10.	Ainda com relação ao subitem 9.2 do Acórdão 1809/2019-TCU-Plenário, considero pertinente esclarecer que o prazo ali fixado deve ser contado a partir da notificação do Acordão proferido nestes Embargos de Declaração.
11.	No que tange à conveniência de se dar ciência à Casa Civil da Presidência da República sobre a matéria em apreço, de fato cabe incorporá-la à parte dispositiva da deliberação, pelos motivos já expostos no item 3 supra. 
12.	A extensão dessa providência ao Ministério da Economia justifica-se pela absorção da competência do extinto Ministério do Planejamento, Orçamento e Gestão relativa à coordenação e gestão do sistema de pessoal civil, prevista no art. 31 da Lei 13.844/2019. 
	Pelo exposto, voto por que seja adotado o Acórdão que ora submeto a este Colegiado. 
	T.C.U., Sala das Sessões, em 16 de outubro de 2019.
MARCOS BEMQUERER COSTA
Relator